# 请教陈版和各位老师：资产购买和非同一控制下的企业合并

提问人：cmzjoy 时间：2012-10-28 23:05:42
请教陈版和各位老师一个实务中的问题：
背景 甲公司（国内企业）在南非进行一项并购业务，内容如下： 交易1. 甲公司向南非乙公司收购其全资子公司A的74%的股权。收购后，甲公司和南非乙公司分别持有公司A的74%和26%的股权。对价是1.2亿元。
公司A只有一项主要资产，即南非当地的一块矿权，但无其他实际经营活动。甲公司正是看中这块矿权才发起此次并购。
交易2. 甲公司向南非乙公司收购其全资子公司B的100%的股权。对价1.5亿元。
公司B有持续的采矿经营活动，收购前公司B一直受乙公司的委托对上述的矿进行开发经营工作。收购后，公司B也将继续进行矿产资源的开采。公司B的主要资产是固定资产，收购后，公司B依旧采用原先的人员、公司政策、作业流程、技术手段进行生产。
上述两项交易虽然有各自的对价，转让协议也各有一份。但是，实质上，甲乙双方是综合一起谈判这两宗交易的，股权协议中会提到矿权交易，矿权协议中也会提到股权交易。
交易实质的判断
对于交易 1 ，由于公司A是一个壳公司，无任何实质的经营。所以我认为交易 1 是不构成业务的企业合并。 对于交易 2 ，由于公司B收购前后都有（ 1 ）人工、必要的生产技术以及构成生产能力的机器设备等其他长期资产的投入；（ 2 ）加工处理过程，指具有一定的管理能力、运营过程，能够组织投入形成产出，所以我认为交易 2 构成了业务合并。
问题：对于交易 2 ，考虑企业合并成本在取得的可辨认资产和负债之间的分配
收购日，公司B的可辨认资产和负债公允价值计0.8亿元。由于企业合并成本1.5亿元大于合并中取得的公司B的可辨认净资产公允价值0.8亿元，按照准则，其差额0.7亿元应确认为商誉。
这里便产生了一个很大差额或商誉，0.7亿元（说这个商誉大，是相对于可辨认的净资产的公允价值而言）。我们很好奇，甲公司为何会愿意用比较多的钱去购买公司B的净资产呢？甲公司管理层解释道：
甲公司最看重的其实是公司A的矿权，但乙公司希望甲公司购买矿权时，能一起购买一直为该矿服务的公司B的净资产，两项交易合在一起，对价共计2.7亿元（1.2+1.5亿元）。甲公司考虑到2.7亿元购买这矿权加固定资产也是十分值得的（因为单纯矿权的评估价值已经要高于这个价格），加上公司B有成熟的技术和已经在该矿多年的生产经验和熟练人员，对其开发该矿也是非常有利，因此便愿意也同意以1.5亿元购买公司B的净资产。
所以，甲公司管理层认为之所以愿意用1.5亿元的价格购买公允价值只有0.8亿元的B公司的净资产，完全是看在公司A的矿权的份上。
如果在合并层次将这个0.7亿元确认为是因购买公司B净资产产生的商誉不能够反映该项并购的经济实质，并询问可否在合并层次上将其分配到所购买的矿权的价值上？
我认为其观点（0.7亿元是因为以较低的价格）不无道理，但是从会计准则上，我找不到可以将这个差额归属到矿权价值的依据。因为，矿权价值的确认，是来自交易 1 ，如上所述，我认为是其实质是资产购买（即不构成业务的企业合并）；合并差额的确认，是来自于交易 2 ，如上所述，我认为其实质是业务合并。
所以，我想请教陈版和各位老师，我应该如何处理这个合并差额0.7亿元，会比较恰当。
不好意思，内容太多了，可能有不够详细之处，如有需要补充的信息，请告知。
非常感激！

回答人：chenyiwei
回复 cmzjoy 的帖子
个人理解：如果可以核实管理层对此问题的解释，则鉴于甲乙双方是综合一起谈判这两宗交易的，因此应当将这两项收购业务作为一个整体进行会计处理。
总体上看，该项收购范围包含了B公司的固定资产和人员等，导致收购对象具备了“业务三要素”，因此整体上可以认为构成了一项业务。同时，由于A公司的收购价格偏低，但该项偏低的差额可以通过提高B公司的收购价格得到补偿，因此基于两项交易存在关联，不能完全依据合同价格确定A、B两公司的购买对价分摊，而是要把A、B作为一个整体，将购买总价2.7亿元分摊到A、B的可辨认资产中。 另外需要解决的一个重大问题就是：收购矿业公司是否有商誉产生？对此我们理解：参照IFRS 3的“结论基础”部分中BC313～BC314等段落中的说明，非同一控制下企业合并所形成的商誉，从概念上说应当包含两个主要组成部分，即（ 1 ）被购买方现有业务的持续经营因素的公允价值，以及（ 2 ）通过将购买方和被购买方的净资产和业务加以整合而预计可获得的协同效应或者其他利益的公允价值。在本案例中，如果被购买方单纯从事特定区域的采矿业务，则该业务在购买日之后仍将独立运营，与购买方的其他业务并无明显的整合协同效应；被购买方的主要资产是采矿权这一特定的资源资产，其他资产显著不重大，因此是否持续经营对其估值影响的差异并不显著（例如，储量、产能、品位、开采难易程度等因素类似的矿，处于生产状态和停产状态，其估值差异并不大）。在此情况下，我们倾向于认为：对采矿公司、房地产开发项目公司等具有“单一资产实体”特征的企业，其未来现金流量高度依赖于具有不可替代性的特定可辨认资产（如特定区域的矿业权、特定的房地产开发项目权益等），到该项特定可辨认资产所包含的经济利益因出售、年限届满或者开采等原因消耗完毕后，该企业的未来现金流量也将变为零。在此情况下，不应存在独立于可辨认资产而单独存在的商誉。取得控制权时支付的对价在扣除其他可辨认资产的公允价值后，剩余金额全部应归属于该项特定的可辨认资产，如房地产开发项目或矿业权等，并随着该项特定可辨认资产经济利益的逐步消耗而转入损益。

回答人：chenyiwei
回复 cmzjoy 的帖子
这也是最近一段时间，接触了比较多的这类案例之后，重新考虑这个问题的结果。本帖 2 楼的观点代表了截至目前为止我的最新观点。即，这类单一资产实体有可能构成企业合并准则所指的“业务”，但即使构成“业务”，也基本上是没有商誉的（至少商誉价值不重大），因此其整体价值可以基本理解为其所包含的各单项可辨认资产、负债的公允价值之和，其中又以该特定资产的价值占绝大多数。基于这一推断，将购买总价扣除其他各项资产的公允价值之后，剩下的就应当等于该核心资产的公允价值。
在目前实务中，一些地方的煤炭资源整合中按照当地政府给出的指导价评估的矿权价值偏低，整合方为了取得相关的矿权资产只能在评估值以外支付额外的补偿，很明显这部分额外的补偿是为了取得矿权而支付的额外对价，在合并报表层面应计入矿权资产价值中。

回答人：chenyiwei
回复 cmzjoy 的帖子
我理解：在你说的有少数股权的案例中，有：
74%A+B=2.7 在整体无商誉的假设下，A、B分别代表各自可辨认净资产的公允价值，而B=0.8，所以A＝1.9/74%=2.57。如果A公司的其他可辨认净资产的公允价值为1.2，则矿权的公允价值为2.57-1.2=1.37。相应地，少数股权＝2.57*26%=0.67。
抵销分录： 借：B公司净资产 0.8 借：A公司净资产 1.2 借：A公司矿权 1.37 贷：长期股权投资 2.7 贷：少数股东权益 0.67

回答人：chenyiwei
回复 cmzjoy 的帖子
这个问题比较麻烦。如果承认该矿属于“业务”（例如正在开采中或者建设中），则按照企业合并的原则，应确认递延所得税负债，确认递延所得税负债的影响调整商誉。但如果这样做，又会与前面讨论的此类“单一资产实体”的收购不应形成商誉的结论相冲突。所以会得出矛盾的结果；而如果将确认递延所得税负债的影响计入矿权价值，又会引发死循环。
鉴于根据前面的分析，“持续经营因素”和“协同效应因素”对矿权资产本身的价值影响不大，仅仅因为是否在开采或者建设中就导致对矿权确认或者不确认递延所得税负债的差异，也不合理。因此我倾向于对此类“单一资产实体”的收购在合并报表层面不确认递延所得税负债。一个可行的解释是：即使被购买的矿构成“业务”，影响其是否构成业务的因素也是其他资产和负债，而不是矿权本身；并且矿权本身最多只能算是“投入”，而不具备加工处理过程和产出，因此可以把矿权排除在“业务”的范围之外，看作一项不构成业务的单独资产。而除了矿权以外的其他资产虽然构成业务，按企业合并和所得税准则规定需确认递延所得税资产／负债，但由于其相对不重大，基于重要性原则，也可以简化处理。

回答人：chenyiwei
回复 cmzjoy 的帖子
我理解不矛盾。即同时存在一项业务合并和一项资产购买，其中构成业务合并的是“A+B－矿权”（对应于建设和开采活动），构成及资产购买的是矿权（资源）。取得矿权与A+B合并属于一揽子交易，但矿权相对独立，不属于“业务”的组成部分。由于构成“业务”的部分在整体交易中显著不重大，所以即使存在商誉也是可以忽略的，主要的未来现金流量来源仍然是该项矿权资产。也只有这样解释才能解决目前的矛盾，即是否处于开发和建设状态就导致是否对对矿权资产确认递延所得税负债的区别，也可以防止出现对此确认商誉的不合理情况。
我理解，该问题的主要产生原因是由于所得税会计准则对不构成企业合并且交易发生时既不影响会计利润也不影响应纳税所得额的“初始确认豁免”存在理论缺陷导致，可能需要通过准则修订才能解决。相信这些问题的不断提出会促进准则的完善。

回答人：chenyiwei
回复 xiongmao12 的帖子
IAS 12.22(c):
if the transaction is not a business combination, and affects neither accounting profit nor taxable profit, an entity would, in the absence of the exemption provided by paragraphs 15 and 24, recognise the resulting deferred tax liability or asset and adjust the carrying amount of the asset or liability by the same amount. Such adjustments would make the financial statements less transparent. Therefore, this Standard does not permit an entity to recognise the resulting deferred tax liability or asset, either on initial recognition or subsequently (see example below). Furthermore, an entity does not recognise subsequent changes in the unrecognised deferred tax liability or asset as the asset is depreciated. Example illustrating paragraph 22(c) An entity intends to use an asset which cost 1,000 throughout its useful life of five years and then dispose of it for a residual value of nil. The tax rate is 40%. Depreciation of the asset is not deductible for tax purposes. On disposal, any capital gain would not be taxable and any capital loss would not be deductible. As it recovers the carrying amount of the asset, the entity will earn taxable income of 1,000 and pay tax of 400. The entity does not recognise the resulting deferred tax liability of 400 because it results from the initial recognition of the asset. In the following year, the carrying amount of the asset is 800. In earning taxable income of 800, the entity will pay tax of 320. The entity does not recognise the deferred tax liability of 320 because it results from the initial recognition of the asset.

提问人：cmzjoy 时间：2012-10-29 21:09:20
回复 chenyiwei 的帖子
陈版，非常感谢您分享的意见以及指导！
如果我们将A、B视为整体，考虑为其为一项业务合并，可辨认的资产和负债以公允价值入账，包括矿权。但这个矿权的公允价值怎么确定好呢，用实际支付的款项还是有评估报告的评估值呢？但我们发现这个矿权的评估价值非常高是实际对价的 2 倍多，比如3.5亿元。那么，如果以3.5亿作为矿权的价值确认，那么A+B的可辨认净资产的公允价值为3.5+0.8=4.5亿元，这样又高于我们的合并成本（总对价）2.7亿元。 陈老师，再次请教，像这种情况，应该怎么考虑A与B的可辨认净资产的价值的分配问题呢？ 谢谢您！

回答人：chenyiwei
对于这类情况，建议先依据评估报告确定其他可辨认资产的公允价值（但要防止高估风险），对价款总额减去归属于其他资产价值的金额计入采矿权价值。

提问人：zico9999 时间：2012-11-04 00:28:11
陈版：现在合并日评估被收购企业价值后，产生负商誉~~怎么复核？

回答人：chenyiwei
主要是对可辨认净资产的评估方法、参数等进行了解和复核，必要时聘请其他评估机构参与，以确认不存在重大的高估可辨认资产价值的情况。

提问人：zico9999 时间：2012-11-04 00:34:15
另请教，若境外子公司A以美元记账本位币，且A公司旗下有 2 个其他子公司！这样A公司需要先行合并报表，该合并报表权益部分的折算，也是按照A公司实际发生日汇率折算吗？

回答人：chenyiwei
由于子公司的权益在合并报表层面也是权益，所以也是按照这些权益发生日的历史汇率折算。

提问人：路七七 时间：2013-03-01 17:51:00
回复 chenyiwei 的帖子
“In the following year, the carrying amount of the asset is 800. In earning taxable income of 800, the entity will pay tax of 320. The entity does not recognise the deferred tax liability of 320 because it results from the initial recognition of the asset.”这个应该不是初始确认资产了吧，应该要确认递延所得税负债了吧

回答人：chenyiwei
不确认。因“初始确认豁免”未确认递延所得税资产或者递延所得税负债的，后续因折旧、摊销等导致原先未确认递延所得税的暂时性差异转回时，也不确认递延所得税影响。

提问人：kxcpa 时间：2016-10-26 11:13:28
您好陈版，我们遇到了类似的业务，拜读了您在视野及瑞华研究中就此业务的处理意见，项目组非常赞成您的处理思路，即不确认相关递延所得税负债，相应也不产生商誉，但我们现在没有说服其他项目负责人，想请教您国内监管部门有没有就此事的处理意见？或有没有其他类似实务案例？

回答人：chenyiwei
最近IASB也在就此问题公开征求意见，希望进一步完善“业务”的定义和判断指南。但对征求意见稿还有较大争议，你可以看看本版面上nikankan和henry204618两位版主所发的就此问题的讨论帖子。

提问人：原来你就在这里 时间：2018-10-04 23:38:15
“(c) 若交易非屬企業合併，且既不影響會計利潤亦不影響課稅所得，在無第 15 及 24 段所述之例外情況時，企業理應認列此交易所產生之遞延所得稅負債或資產，並以相同金額調整資產或負債之帳面金額。此種調整可能造成財務報表較不透明。因此，本準則不允許企業認列前述交易（無論於原始認列時或其後）所產生之遞延所得稅負債或資產（見下列釋例）。此外，企業亦不得隨該資產之折舊而認列未認列遞延所得稅負債或資產之後續變動。 例示第 22 段(c)之釋例 某企業意圖持續使用一成本為1,000且耐用年限為五年之資產，爾後處分之殘值為零。稅率為40%。資產之折舊報稅上不得作為減除項目。處分時，任何資本利得不課稅，任何資本損失亦不得作為減除項目。 隨著資產帳面金額之回收，企業將賺取課稅收益1,000並支付所得稅 400 。企業不得認列因此產生之遞延所得稅負債400 ，因其係資產原始認列所產生。 隔年，資產之帳面金額為 800 。於賺取課稅收益 800 時，企業將支付所得稅 320 。企業不得認列此遞延所得稅負債 320 ，因其係資產原始認列所產生。”
“此種調整可能造成財務報表較不透明”，请问陈老师，这里说的调整造成财务报表较不透明，这不透明指的的什么啊？

回答人：chenyiwei
“以相同金額調整資產或負債之帳面金額”违反历史成本原则。